【裁判字號】    99,訴,950
【裁判日期】    990811
【裁判案由】    確認派下權存在
【裁判全文】
臺灣臺中地方法院民事判決               99年度訴字第950號
原      告  丁○○
            庚○○
            甲○○
原      告  己○○
法定代理人  辛○○
兼上四人共同
訴訟代理人  乙○○
被      告  丙○○（即祭祀公業何合季、何合誠季之管理人）
上列當事人間確認派下權存在事件，本院於民國99年7月27日言
詞辯論終結，判決如下：
    主  文
確認原告對祭祀公業何合季、何合誠季之派下權存在。
訴訟費用由被告負擔。
    事實及理由
甲、程序方面：
    按確認法律關係之訴，非原告有即受確認判決之法律上利益
    者，不得提起之，民事訴訟法第247條第1項前段定有明文。
    所謂即受確認判決之法律上利益，係指法律關係之存在與否
    不明確，致原告在私法上之地位有受侵害之危險，而此危險
    得以對於被告之確認判決除去之者而言（最高法院52年台上
    字第1922號判例意旨參照）。查原告主張其等對於祭祀公業
    何合季、何合誠季共13鬮、260份中之第12鬮第5行設立人何
    看世壹份之派下權權利存在一事，被告雖未否認之，惟迄今
    未補行列入原告等為該祭祀公業之派下員，原告等有無該派
    下權權利確已陷於不安定狀態，自有提起本件確認之訴之必
    要及為確認之利益，合先敘明。
乙、實體方面：
一、原告起訴主張：
  (一)祭祀公業何合季、何合誠季係於清光緒年間，由韓、何、藍
    三姓同宗為紀念先祖渡海來台締造基業有成並寓意慎終追遠
    敦親報本，始共同集資520銀圓，分成13鬮、每鬮20份，共
    計260份而成立，40年來均按民國（下同）39年會員勵年名
    簿為權利義務之根據，並無爭執。迄「祭祀公業土地清理要
    點」於70年4月3日訂頒後，當時管理人何通棟曲解誤認未受
    理之結案，政府將會收回公業土地，先於第1次72年6月21日
    申報派下員中之32名且經西區公所公告登記在案，當時即以
    39年會員勵年名簿為準，待派下員證明書核發後，申報之何
    通棟再於72年10月7日第二批補列入小部分派下員，且未召
    開派下員大會，至79年3月14日其餘繼承人之子孫有部分向
    台中市西屯區公所申報前漏列派下員之公告，公告期間經前
    已登記在案之派下員提出異議，始向法院提起確認依39年會
    員勵年名簿為依據之訴訟，且經台灣高等法院台中分院以83
    年重上更(一)字第23號民事判決確定，當時均認應依39年會員
    勵年名簿所記載之設立人開始為準，惟原告等人當時未被告
    知參加該訴訟。
  (二)查祭祀公業係以祭祀祖先為目的而設立，派下以男系之子孫
    為限，出嫁女子之子孫，不得為派下，但女子因其家無男子
    （兄弟）可承繼派下權，而招贅夫或未招贅生有男子或收養
    男子者，該男子均可為派下。此為台灣當時之習慣。依據祭
    祀公業向來均按39年之何合季、何合誠季會員勵年名簿為權
    利義務之根據，承該名簿第拾貳鬮第五行所載派下員係何看
    世，於其死亡後，應由其子：何水木（已歿）、何平順（已
    歿）、何清海（已歿）、何清江（已歿）、何清吉（已歿）
    繼承取得派下權並登載於何合季、何合誠季會員勵年名簿。
    依何看世之繼承系統表及其繼承人之戶籍謄本可知，其合法
    繼承人現應為丁○○、何慶煌、何慶松、庚○○、何慶華、
    乙○○、甲○○、己○○。查98年祭祀公業何合季、何合誠
    季派下員變動後名冊之編號214戊○○、編號215何松嶸（更
    名前為何森茂）既非39年何合季、何合誠季會員勵年名簿第
    拾貳鬮第五行所載之派下員何看世之子孫，當不具派下員之
    資格，故98年祭祀公業何合季、何合誠季派下員變動後，編
    號214戊○○、編號215何松嶸（更名前為何森茂）顯有誤列
    之虞。據上，何看世係「祭祀公業何合季、何合誠季」共13
    鬮、260份中之第12鬮第5行設立人，原告等係何看世之繼承
    人，爰依法訴請確認原告等之派下權存在。
  (三)對被告抗辯之陳述：
  (1)關於訴外人戊○○表示有受法院判決確定其等具派下權一事
    ，說明如下：
    臺灣高等法院臺中分院83年重上更(一)字第23號民事判決主文
    固將確認訴外人戊○○、何松嶸等人派下權不存在之訴予以
    駁回，然承前所述，本件訴外人戊○○、何松嶸既自始非為
    何合季、何合誠季祭祀公業之派下員，於該案應不具當事人
    適格，而不受確定判決既判力所及，前開法院未為審酌即為
    裁判應有違誤。且縱認訴外人戊○○、何松嶸受前開判決確
    定效力所及，查其判決理由，法院係以提起該訴之原告不具
    確認利益為由駁回，並非就該案被告等人是否具派下權一事
    予以裁判，亦未就兩造間攻擊防禦方法予以審酌、認定，故
    本件訴外人戊○○、何松嶸於該案中謂其因受讓取得派下權
    一事因未受法院判斷，而仍得提出異議。
  (2)原告否認何看世與何文字間具有派下權受讓一事：
  本件訴外人戊○○曾當庭表示渠等先前不知有派下權讓與情
    事，僅係受何合季、何合誠季祭祀公業管理委員會通知，始
    知其具派下員資格，而於臺灣高等法院臺中分院83年重上更
    (一)字第23號為前開陳述。查何合季、何合誠季祭祀公業登記
    簿無任何派下權讓與之記載，復無任何書面足以證明派下權
    讓與情事，又83年間之何合季、何合誠季祭祀公業管理人並
    非被告，縱被告係前由任管理人處知悉，既非派下權讓與當
    事人告知而屬傳聞，難認僅依片面之詞即可推知派下權讓與
    一事存在，合先敘明之。
  復查訴外人戊○○證稱其曾通知原告等人至祭祀公業登記為
    派下員一事，若訴外人戊○○認該派下權讓與存在，就其認
    知，何看世之派下員資格既已讓與何文字，原告等人又如何
    為派下員之登記，案外人戊○○所言顯有矛盾，故被告與訴
    外人稱有派下權讓與一事，顯非真實。
  (3)縱何看世與何文字間有派下權讓與情事，該讓與應屬無效：
    依最高法院85年台上字第1437號及92年台上字第2485號判決
    要旨，縱有派下權受讓情事，何合季、何合誠季祭祀公業39
    年會員勵年名簿所記載第拾貳鬮第五行所載之派下員為何看
    世，訴外人何文字既屬非派下員之其他第三人，承前所述，
    當不得自派下員何看世受讓該派下權，雙方間派下權轉讓本
    應自始當然無效。是何看世之派下權比率（潛在的應有部分
    或潛在的股分）亦不能給付移轉予訴外人何文字，訴外人何
    文字之繼承人即無從因繼承而取得何合季、何合誠季祭祀公
    業派下員資格。
  (4)何合季、何合誠季祭祀公業派下員登記簿第214、215號之派
    下員應為原告等人：
  本件原告等人為何看世之派下子孫之事實，業據提出繼承系
    統表、戶籍謄本為證，亦為被告所不爭執。復據訴外人戊○
    ○於99年6月11日證稱原告等人具有派下權，故原告等人應
    為何合季、何合誠季祭祀公業派下員，自無疑義。惟因何合
    季、何合誠季祭祀公業管理委員會疏失而未就何文字及其子
    孫是否具祭祀公業派下員資格一事予以審酌，始為派下員之
    誤載。
  雖訴外人戊○○證稱曾通知原告等人可至祭祀公業登記為派
    下員，然遍詢原告等人及其家屬均未接獲任何通知登記情事
    ，亦不知何合季、何合誠季祭祀公業39年會員勵年名簿之存
    在，但歷年祭拜、掃墓等事宜，因原告等人係何氏子孫而皆
    有參與，嗣經某何合季、何合誠季祭祀公業派下員於去年8
    月間偶然揭示何合季、何合誠季祭祀公業39年會員勵年名簿
    影本予原告丁○○，渠才發現該上開勵年名簿登載有誤，乃
    據而提出確認原告等人派下權存在之訴。
  另訴外人戊○○於99年6月11日當庭陳明何合季、何合誠季
    祭祀公業派下員登記簿第214號、215號派下員登載顯屬違誤
    ，並於99年6月23日簽署聲明致何合季、何合誠季祭祀公業
    ，函請該公業管理委員會將前開派下員登記予以改正為原告
    等人，此有訴外人戊○○簽署之同意書可憑。
並聲明：(1)請求確認原告等對祭祀公業何合季、何合誠季之派下
    權存在。(2)訴訟費用由被告負擔。
二、被告則辯以：
    依何合季、何合誠季祭祀公業39年會員勵年名簿所載，39年
    時何看世有登記派下員，但往生後，何看世之子女並未辦理
    派下員登記，卻由何看世弟弟何文字去登記為派下員，之後
    就由何文字子孫為派下員，是原告等之先祖何看世已將股份
    轉讓其弟何文字。而何文字之長男為戊○○。本件原告與戊
    ○○為堂兄弟關係，他們應該自行協調如何處理。
答辯聲明：(1)原告之訴駁回。(2)訴訟費用由原告負擔。
三、得心證之理由：
  (一)按民事，法律所未規定者，依習慣，無習慣者，依法理。民
    事所適用之習慣，以不背於公共秩序或善良風俗者為限。民
    法第1、2條分別定有明文。次按本條例施行前已存在之祭祀
    公業，其派下員依規約定之。無規約或規約未規定者，派下
    員為設立人及其男系子孫（含養子）。派下員無男系子孫，
    其女子未出嫁者，得為派下員。該女子招贅夫或未招贅生有
    男子或收養男子冠母姓者，該男子亦得為派下員。97年7月1
    日施行之祭祀公業條例第4條第1、2項亦分別定有明文。又
    查祭祀公業係以祭祀祖先為目的而設立，派下以男系之子孫
    為限，出嫁女子之子孫，不得為派下，但女子因其家無男子
    （兄弟）可承繼派下權，而招贅夫或未招贅生有男子或收養
    男子者，該男子均可為派下。此為台灣當時之習慣。最高法
    院著有67年度台上字第701號判決可資參照。查訴外人何看
    世已於35年8月21日死亡，依首揭說明，何看世之繼承人現
    應為丁○○、何裕文、何裕賢（前二人為何慶煌（已歿）之
    繼承人）、何慶松、庚○○、何慶華、甲○○、乙○○、己
    ○○等人，惟其中何裕文、何裕賢、何慶松、何慶華等人均
    已拋棄其對何合季、何合誠季祭祀公業之派下權，並立有何
    合季、何合誠季祭祀公業派下權拋棄書在卷可證，此先予敘
    明。
  (二)本件原告等主張祭祀公業何合季、何合誠季係於清光緒年間
    所設立，分13鬮、每鬮20份共計260份，其等為祭祀公業何
    合季、何合誠季設立人之一何看世之繼承人，該派下權應由
    其等繼承取得，及迄今其等仍未獲列為派下員之一之事實，
    業據其等提出39年會員勵年名簿、戶籍謄本、何看世繼承系
    統表、何看世及其繼承人戶籍謄本、何文字繼承系統表、何
    文字及其繼承人戶籍謄本、98年祭祀公業何合季、何合誠季
    派下員變動後名冊等影本為證，被告對此亦不爭執，是堪信
    為真實，本院採為判斷之基礎。
  (三)原告等主張訴外人何看世已先於35年間去世，而何合季、何
    合誠季祭祀公業39年會員勵年名簿卻未補列何看世之繼承人
    為派下員，並變更登記，反而由何看世之弟即何文字登記為
    派下員，嗣何文字去世後，則由何文字之子戊○○、何松嶸
    繼承登記為派下員，此由何合季、何合誠季祭祀公業39年會
    員勵年名簿、98年祭祀公業何合季、何合誠季派下員變動後
    名冊編號第214號、第215號登載為「戊○○」、「何松嶸」
    可憑。惟原告等始為祭祀公業何合季、何合誠季設立人之一
    「何看世」之合法繼承人，是該派下權自應由其等繼承取得
    ，訴外人戊○○、何松嶸當不具派下員之資格，98年祭祀公
    業何合季、何合誠季派下員變動後名冊編號214「戊○○」
    、編號215「何松嶸」顯屬誤列等語，被告並以前詞置辯。
    經查，本件原告等之祖父或曾祖父何看世早年成立何合季、
    何合誠季祭祀公業起即為派下員，嗣何看世死亡後，其派下
    員之權利，本即應由何看世之男系子孫繼承，今何看世之繼
    承人為原告等人，是何看世之之派下員權利即應由原告等人
    共同繼承。雖98年祭祀公業何合季、何合誠季派下員變動後
    名冊之編號214、編號215分別登記為「戊○○」、「何松嶸
    」二人，惟據證人戊○○於本院99年6月11日庭訊時證述：
    「（問：你的派下權，是不是讓渡自你的伯父何看世？）不
    是，是祭祀公業自己通知我去開會的，他們通知我後，我才
    知道我是派下員，…何看世有派下權，所以何看世的子孫都
    應該有派下權，…我也有通知我弟弟及堂親子姪提出戶籍謄
    本去祭祀公業登記，但他們都沒有去登記，所以都漏掉了。
    …」、「（問：你們二個兄弟對於祭祀公業的派下權，是經
    過法院的判決認定的，判決書是否存在？當初何看世、何文
    字有無讓渡？）找不到了。到底有無讓渡，我完全不知道，
    那只是祭祀公業通知我去開會、領福利，我才去的。」等語
    （參99年6月11日言詞辯論筆錄），可知證人戊○○對於何
    看世是否有讓渡派下權予何文字一事亦表示不知情，且另已
    拋棄其對何合季、何合誠季祭祀公業之派下權，並同意將98
    年祭祀公業何合季、何合誠季派下員變動後名冊之編號214
    號派下員更正為何看世之繼承人，立有同意書在卷可憑。又
    原告等否認系爭派下權有讓渡予何文字之事實，並稱沒有讓
    渡書足憑，則被告對於何看世讓渡派下權是否為真正一節，
    復未另行舉證以實其說，其抗辯自難採信。
  (四)綜前所述，原告等人既為何合季、何合誠季祭祀公業之派下
    員，被告復未能舉證原告等之派下權已有喪失或讓與之情形
    ，是原告等對被告提起確認原告就祭祀公業何合季、何合誠
    季之派下權存在，即非無據，自應准許。
四、據上論結，原告之訴為有理由，依民事訴訟法第78條，判決
    如主文。
中    華    民    國    99    年    8    月    11    日
                  民事第二庭    法  官  周靜秀
正本係照原本作成。
如不服本判決，應於送達後20日內向本院提出上訴狀。
中    華    民    國    99    年    8    月    13    日
                                書記官

司法院資訊處製作；財團法人民間司法改革基金會備份。
